臺灣臺南地方法院刑事判決　　　　　　　 94年度選訴字第7號
公　訴　人　臺灣臺南地方法院檢察署檢察官
被　　　告　乙○○
選任辯護人　蔡淑文律師
上列被告因違反公職人員選舉罷免法案件，經檢察官提起公訴（
93年度選偵字第25號），本院判決如下：
    主  文
乙○○無罪。
    理  由
一、公訴意旨略稱：乙○○係臺南縣永康市正強里里長，為第六
    屆立法委員候選人郭秀珠永康後援會執行長，為使郭秀珠能
    順利當選立法委員，竟基於對有投票權之人行求而約其為一
    定投票權之行使之犯意，假藉「正強里關懷中心」名義，於
    民國93年11月12日下午18時許，在永康市正強里活動中心，
    邀宴該里鄰長、志工及巡守隊成員等具投票權資格之己○○
    、丙○○、林進昌、曾秀娥、陳至欽、田瑞西、楊家銘、甲○○、王福田、鄭春雄、遊國生、陳天進、郭仙盤；王木柱
    、江新登、楊建明、蔡芳雄、蔡豔紅、朱林玉珠、侯陳玉春
    、戊○○○、蔡黃雪霞、黃慶福、林麗姿、李素真、戴石像
    、蔡勝雄、陳秀罔、郭玉燕、莊陳巧、陳昭容、吳燕順、陳
    莊秀鳳、蔡秀慧、黃阿水、李龍企、林陣、蕭濃及許吳紅姑
    等人，提供每人份新臺幣（下同）一百五十元之自助餐點共
    50份。於餐宴進行中，乙○○見有部分里民先行離去，即要
    求暫時停留等候候選人郭秀珠，俟同日晚上八時許，郭秀珠
    到場後，乙○○與候選人郭秀珠均上臺發言要求參與人員支
    持及幫忙拉票。乙○○另再提供每組價值六十元之茶杯組，
    贈送與參與人員，以使有投票權之里民，將選票圈選投予候
    選人郭秀珠。嗣經警接獲檢舉，經通知乙○○及參與該次餐
    宴人員前往說明，並由陳裕鴻、丙○○、林進昌、曾秀娥及
    陳至欽主動提出所收受之茶杯組共5組。因認被告乙○○涉
    犯公職人員選舉罷免法第90條之1第1項之投票行賄罪嫌云云
    。
二、
  (一)按犯罪事實，應依證據認定之，無證據不得認定其犯罪事實
    ；又不能證明被告犯罪者，應諭知無罪之判決，刑事訴訟法
    第154條第2項、第301條第1項分別定有明文。次按事實之認
    定，應憑證據，如未能發現相當證據，或證據不足以證明，
    自不能以推測或擬制之方法，為裁判基礎；認定不利於被告
    之事實，須依積極證據，苟積極證據不足為不利於被告之事
    實認定時，即應為有利於被告之認定，更不必有何有利之證
    據；又認定犯罪事實所憑之證據，雖不以直接證據為限，間
    接證據亦包括在內；然而無論直接或間接證據，其為訴訟上
    之證明，須於通常一般之人均不致有所懷疑，而得確信其為
    真實之程度者，始得據為有罪之認定。最高法院40年台上字
    第86號、30年上字第816號、76年台上字第4986號分別著有
    判例可資參照。
  (二)按刑事訴訟法第161條已於91年2月8日修正公布，修正後同
    條第1項規定：檢察官就被告犯罪事實，應負舉證責任，並
    指出證明之方法。因此，檢察官對於起訴之犯罪事實，應負
    提出證據及說服之實質舉證責任。倘其所提出之證據，不足
    為被告有罪之積極證明，或其闡明之證明方法，無從說服法
    官以形成被告有罪之心證，基於無罪推定之原則，自應為被
    告無罪判決之諭知，最高法院著有92年度台上字第128號判
    例可資參照。
  (三)又公職人員選舉罷免法第90條之1第1項之對於有投票權之人
    行賄罪，係以行為人基於行賄之意思，對於有投票權之人交
    付財物或其他不正利益，並相約為投票權之一定行使或不行
    使，且所交付之賄賂或不正利益與約為投票權一定行使或不
    行使間，有相當之對價關係為構成要件。如行為人並非基於
    行賄之意思交付金錢、財物，則該物即非「賄賂」，申言之
    此項「賄賂」，係對於賄求對象約其投票權為一定行使或不
    行使之不法報酬。且該罪之成立與否，除應就行為人之主觀
    犯意及共犯犯意聯絡等心理狀態、行為時之客觀情事，本於
    邏輯推理為綜合判斷外，仍須異時異地，衡以社會常情及經
    驗法則作為論斷之基礎。為維護選舉之公平性，端正不法賄
    選之風氣，對於以不正手段訴諸金錢、財物之賄選行為固應
    依法嚴以杜絕，惟行為是否該當賄選之要件，亦應在不悖離
    國民之法律感情與認知下，就社會一般生活經驗予以評價，
    該罪之立法本旨始能彰顯而為大眾所接受。又於民主社會中
    ，人民基於言論自由之保障，除公務員等具有特殊身分人士
    應嚴守其中立之立場外，任何人均得於競選期間，在各種公
    開或不公開之場合發言支持某特定候選人，至於行為人發表
    如「懇請賜票」、「務必投某人一票」等助選談話內容，主
    觀上是否已與談話之對方或在場聽聞該等言論之有投票權人
    互達「約」其投票權為一定行使或不行使之意思合致，自應
    審慎加以認定，要非謂凡於競選期間，在民間舉辦活動之場
    合中致贈相當價值之物品且活動中出現支持某特定候選人之
    助選言論，不問物品發放之來源、活動舉行之動機是否確與
    選舉有直接密切之關聯、在場之人主觀上有無認識所收受財
    物係屬「賄賂」等情，一律以投票行賄罪論擬。最高法院92
    年度台上字第2773號判決要旨可資參酌。
三、本件公訴意旨認被告乙○○涉犯前揭罪嫌，無非係以：(一)正
    強里關懷中心 得到臺南縣新大同關懷中心評鑑甲等係在93
    年7、8月間之事，且至同年11月12日止，臺南縣政府亦未發
    給十萬元之獎金，顯見被告辦理此次餐會應與正強里獲評選
    甲等無關。(二)再本件被告不僅只邀請一位立法委員候選人到
    場，且見里民先行離去之際，並要求大家須等候該名候選人
    到場，益見其辦理餐會之目的，實有為該名候選人助選之用
    意。(三)另扣案之茶杯組係被告出資購買，為被告所自承，而
    該批茶杯組甫於93年11月2日之里民大會作為出席里民之紀
    念品，於相隔10日，被告再用於相同之里民，應非已如被告
    所辯為紀念品之用途，而係加強出席餐會之人投票意向之用
    云云。
四、訊據被告乙○○固坦承有舉辦正強里關懷中心餐會，且有邀
    請立法委員候選人郭秀珠到場，同時有提供里民大會剩餘之
    茶杯組與部分參加餐會人員，惟堅決否認有何賄選行為，辯
    稱：因丁○○建議辦理餐會慰勞這些志工人員，所以才辦理
    的。評鑑也包括巡守隊，而且巡守隊先於「正強里關懷中心
    」成立，大家都很辛苦，所以一起舉辦。茶杯組剩下沒有幾
    組，是為了讓巡守隊的人泡茶方便，所以好意告訴他們可以
    去拿，也是一點誠意。此次餐會根本與選舉沒有關係，我們
    有固定的經費可以開銷，丁○○要離職了，純粹是要慰勞這
    些工作人員的。我於現場都沒有穿著競選背心，警詢、偵查
    關於此部分穿著背心之自白應屬不實。餐會到場之四十幾人
    僅有七人取得茶杯組，如果是為了要競選，應該會全面發給
    ，否則豈不是要得罪另外那些沒有得到茶杯組大多數人等語
    。經查：
  (一)證人丁○○即台南縣政府社會局聘僱之服務員到庭證稱：「
    『正強里關懷中心』有與巡守隊一起辦過烤肉工作」、「此
    活動是我提議的，因為我在那邊做服務員，已經當了一年多
    ，快要結束了，那邊的志工都是不支薪的，很辛苦，所以向
    里長提議辦理此餐會，里長同意了。」（見本院卷第67、68
    頁）；又證人甲○○即正強里巡守隊的隊員兼關懷中心志工
    結證稱：「我們巡守隊有辦過一次烤肉，也有邀請『正強里
    關懷中心』的志工參加，這是我們巡守隊主辦的。」（見本
    院卷第76頁）；證人庚○○亦證稱：「每年都有辦烤肉、聚
    餐。」等語（見本院卷第97頁）。依證人證言可知該餐會確
    非被告為選舉而舉辦的，乃是正強里巡守隊或關懷中心的例
    行活動，同時舉辦該餐會的經費，業經臺南縣永康市公所依
    臺南縣政府社會局關懷中心規定予以核銷在案，亦有臺南縣
    永康市公所94年6月22日所民政字第0940023119號函附卷可
    稽（見本院卷第36至39頁）。
  (二)次查，本件餐會被告固只邀請一位立法委員候選人到場，惟
    現場並無準備任何該候選人之文宣資料，被告亦未曾穿著候
    選人之競選服飾幫忙候選人拉票，此有警訊卷所附蒐證照片
    8張（見警訊卷第204至207頁）及被告自行提出之照片3張（
    見本院卷第30、31頁）可證。同時參與本次餐會之志工及巡
    守隊人員多達3、40人，並無一人證稱被告有發放任何立法
    委員候選人之競選文宣資料。況且證人丁○○、甲○○、尤
    豔玲、庚○○均證述立法委員候選人郭秀珠到場時餐會已快
    結束了，只剩少數人在現場（活動中心）打球或唱歌，益徵
    本次餐會非刻意為立法委員候選人選舉拉票而舉辦者，否則
    何以該名立法委員候選人會在大多數人都已離開後才到場拉
    票？
  (三)末查，本次餐會發放之茶杯組顯與選舉無關，蓋本件查獲之
    茶杯組只有5組，依被告供稱約有7、8組茶杯，與當天參與
    餐會之人數均不成比例，如果是為了要賄選，當會全面發給
    與會之人，否則豈不是要得罪大多數沒有得到茶杯組的人，
    可能遭致適得其反的效果！再證人甲○○證稱「（辯護人問
    ：餐會結束後，你有無拿到茶杯組？）我沒有拿到。（辯護
    人問：是否知道有無他人拿到？）我不知道，但是事前里長
    有跟我說過，里民大會剩下的這些茶杯組要給我們巡守隊的
    隊員使用，如果我們巡守隊的隊員有需要的話，可以去拿。
    」、「（辯護人問：里長說巡守隊的可以去拿茶杯組，此話
    你有無轉告他人？）里長有要我轉告隊員，那天餐會時，我
    有告訴隊員。」等語（見本院卷第78、79頁）；證人己○○
    即巡守隊員結證稱「（辯護人問：你有無拿到何禮物？）拿
    到茶杯組。（辯護人問：何人給你的？）我自己到巡守隊的
    門邊拿的。（辯護人問：你去拿時，茶杯組放置該處的情形
    ？）我去拿時，茶杯組是在放長寬都約肩膀大小（以手比劃
    ）壹個紙箱內，裡面有幾個杯子不知道，我拿時，數量已經
    不多。（辯護人問：為何你可以去拿？）因為我要先離席，
    所以去跟里長講一下，里長告訴我可以去拿。」等語（見本
    院卷第89、90頁）；證人丙○○證稱「（辯護人問：餐會中
    有沒有提供茶杯組給你們？）有，但那是我們巡守隊的，因
    為我們巡守隊有在泡茶。（辯護人問：何人拿給你的？）我
    記得是有人用麥克風講的。（辯護人問：如何講？）講說里
    民大會有剩下一些杯子，巡守隊有在泡茶，可以去拿」等語
    （見本院卷第93頁）。證人證述內容與被告所辯互核均相符
    ，且所有參與餐會之人並無1人證稱本次餐會致贈的茶杯組
    與立法委員選舉應投票給何人有任何關聯，足證被告確是單
    純提供里民大會剩餘之贈品給巡守隊員使用而已。
  (四)綜合上情相互參酌，被告所辯應可堪採信。本件公訴人所提
    出之證據暨相關推論，不足以使本院形成被告確有上開賄選
    犯行之確信。此外，復查無其他積極證據足資證明被告犯罪
    ，揆諸首開說明，被告之犯罪尚屬不能證明，應為無罪判決
    之諭知。
五、據上論斷，應依刑事訴訟法第301條第1項，判決如主文。
本案經檢察官辛○○到庭執行職務
中　　華　　民　　國　　94　　年　　12　　月　　20　　日
　　　　　　　　　刑事第七庭    審判長法  官 　林英志
                                      法  官   林勝利
                                      法  官   彭喜有
以上正本證明與原本無異。
如不服本判決應於送達後10日內向本院提出上訴狀。
      　　　　　　　　　　　　　　　　書記官　黃傳鈞
中　　華　　民　　國　　94　　年　　12　　月　　21　　日
